【裁判字號】    97,交抗,269
【裁判日期】    971029
【裁判案由】    聲明異議
【裁判全文】
臺灣高等法院臺南分院交通事件裁定    97年度交抗字第269號
抗  告  人
即移送機關  交通部公路總局嘉義區監理所嘉義市監理站
法定代理人  甲○○
受處分人    乙○○
上列抗告人因受處分人違反道路交通管理處罰條例案件，不服臺
灣嘉義地方法院97年度交聲字第249號中華民國97年8月19日之裁
定（嘉義區監理所嘉義市監理站民國97年06月16日所為之裁決處
分案號：嘉監義裁字第裁76－Ｌ00000000號），提起抗告，本院
裁定如下：
    主  文
原裁定撤銷，發回臺灣嘉義地方法院更為裁定。
    理  由
一、抗告意旨略以：
  (一)按行政罰法第二十六條規定：「一行為同時觸犯刑事法律及
    違反行政法上義務規定者，依刑事法律處罰之。但其行為應
    處以其他種類行政罰或得沒入之物而未經法院宣告沒收者，
    亦得裁處之。前項行為如經不起訴處分或為無罪、免訴、不
    受理、不附審理之裁判確定者，得依違反行政法上義務規定
    裁處之。」，此即一事不二罰之原則，究其立法目的，係一
    行為同時觸犯刑事法律及違反行政法上義務規定時，固刑罰
    與行政罰同屬對不法行為之制裁，而刑罰之懲罰作用較強，
    故刑事法律處罰即足資警惕，基於比例原則，實無再處行政
    罰之必要。準此，行政機關（即抗告人）得否科以與刑罰相
    類之行政罰，端視該行為之刑事訴追或審判結果而定，再刑
    事訴追、審判程序尚未終局確定前，行政機關（即抗告人）
    自不得逕予裁罰，惟刑事案件如經檢察官為不起訴處分時，
    因無刑事處罰，自無一事不二罰原則之適用，行政機關（即
    抗告人）仍得裁罰之。
  (二)再按行為人飲用酒類，其呼氣酒精濃度超過0.55mg/L而達不
    能安全駕駛之程度仍駕駛車輛者，因其不法之狀態已達應受
    刑罰制裁之程度，應構成刑法第一百八十五條之三公共危險
    罪，異議人上揭酒醉駕車之行為，經移送檢察官偵辦後，雖
    經前開緩起訴處分確定在案，且緩起訴期間屆滿未經撤銷，
    惟參酌前揭行政罰法第二十六條第二項規定，異議人之行為
    如經檢察官不起訴處分確定時，行政機關（即抗告人）本得
    依行政法上義務規定裁罰，且行政罰法第二十六條第二項中
    所定「不起訴處分」之範圍，應包括「緩起訴處分」在內，
    蓋檢察官為緩起訴處分時，依刑事訴訟法第二百五十三條之
    二第一項規定對被告所為之指示及負擔，係一種特殊處遇措
    施，並非刑罰，其使被告免於訴追之法律效果，與「不起訴
    處分」之效果相同，緩起訴處分性質上乃係一種附帶條件之
    不起訴處分，且案件經緩起訴處分確定後，已確定同一行為
    並無刑事處罰，自無「一事二罰」之事實，自應比照不起訴
    處分，行政機關（即抗告人）自得本於法定職權，基於公共
    利益及行政目的對違規者裁罰，此交通部九十五年七月十七
    日交路字第0950006986號函釋及法務部九十五年五月二十五
    日法律字第0950700393號函之見解亦同。
  (三)按檢察官依刑事訴訟法第二百五十三條之二第一項第四款規
    定為緩起訴處分，命被告向公益團體捐款者，被告係履行檢
    察官為緩起訴處分命令，性質上自屬處分金，與罰金無異，
    其捐款解釋上亦屬道路交通管理處罰條例第三十五條第八項
    所規定之罰金，被告即履行檢察官為緩起訴處分命令，與受
    刑事處罰無異；其捐款解釋上亦屬道路交通管理處罰條例第
    三十五條第八項規定之罰金，被告即係履行檢察官為緩起訴
    處分命令，與受刑事處罰無異；然道路交通管理處罰條例第
    三十五條第八項規定：前項汽車駕駛人，經判決確定處以罰
    金低於本條例第九十二條第三項所訂最低罰鍰基準規定者，
    應依本條例裁決繳納不足最低罰鍰之部份。
  (四)處罰機關（即抗告人）對異議人之酒駕行為，在異議人（即
    相對人）緩起訴處分確定並緩起訴期間屆滿，確定已無刑事
    處罰後，始依道路交通管理處罰條例第三十五條第一項第一
    款與違反道路交通管理事件統一裁罰基準及處理細則第四十
    一條第四項規定按統一裁罰基準表裁處異議人罰鍰新台幣
    45000元，於法縱有未洽；查本案行為人其呼氣酒精濃度已
    超過0.55mg/L之標準，如僅依緩起訴內容指定向公益團體繳
    交二萬元，即可免除罰款，除違反比例原則外，更有鼓勵一
    般民眾喝酒過量駕車（亦即酒精濃度要超過0.55mg/L之標準
    ），其處罰反而較輕之事實。故本案原裁定顯然有違道路交
    通管理處罰條例之立法原意精神，更恐將嚴重危害我國交通
    安全，而無法有效遏止酒後駕車，所造成國人傷亡慘劇一再
    發生。准此，本件亦應依道路交通管理處罰條例第三十五條
    第八項規定，爰依統一裁罰基準表應處罰鍰新台幣45000元
    ，異議人（即相對人）捐款二萬元，應再補繳納不足最低罰
    鍰新台幣25000元，始為適法。
  (五)綜上所述，原裁定「原處分關於罰鍰新臺幣肆萬伍仟元部分
    撤銷。前項撤銷部分，乙○○不罰。」認事用法應有錯誤，
    為維公平原則，並符法律規定，爰依法提起抗告，准予撤銷
    原裁定，另為適法之裁定云云。
二、原處分意旨略以：本件異議人即受處分人乙○○於民國九十
    六年五月十七日下午四時四十二分許駕駛車牌號碼MAN五一
    ０號重型機車行經嘉義縣中埔鄉○○路○段五七九號之二前
    之路段，經警攔查，經測得異議人呼氣酒精濃度每公升零點
    七一毫克，以其酒精濃度超過規定標準而舉發，嗣異議人公
    共危險刑事案件業經臺灣嘉義地方法院檢察署九十六年度偵
    字第四四九八號緩起訴處分諭知異議人緩起訴期間一年，異
    議人並應於二個月內向指定之公益團體繳交二萬元，該緩起
    訴處分經職權再議已經駁回再議確定在案，異議人已於指定
    期間內履行處分條件完畢，該緩起訴期間於九十七年六月十
    九日屆滿未經撤銷，因尚有科處行政罰之必要，原處分機關
    遂於九十七年六月十六日依道路交通管理處罰條例第三十五
    條第一項第一款，違反道路交通管理事件統一裁罰基準及處
    理細則，及違反道路交通管理事件統一裁罰基準表等規定，
    裁處異議人罰鍰四萬五千元及施以道路交通安全講習。
三、聲明異議意旨略以：異議人因本件飲酒駕車行為，已經檢察
    官緩起訴處分確定在案，並已履行緩起訴處分之附帶條件完
    畢，緩起訴期間屆滿未經撤銷，依行政罰法第二十六條規定
    ，應不得再裁處異議人罰鍰，為此於法定期間內聲明不服向
    本院交通法庭聲明異議，請求撤銷原處分關於罰鍰之部分（
    原處分裁處吊扣異議人駕駛執照一年及施以道路交通安全講
    習部分，未經異議）。
四、原裁定意指略以：
  (一)依行政罰法第二十六條第二項規定，同一行為如經不起訴
    處分或為無罪、免訴、不受理、不付審理之裁判確定者，得
    依違反行政法上義務規定裁處之，自文義解釋而論，當中「
    不起訴處分」於概念上非必然包括緩起訴處分在內，應視緩
    起訴處分之具體內容，在實質上是否具有制裁效果，與刑法
    處罰相當與否而定，非可一概而論，準此，交通部九十五年
    七月十七日交路字第０九五０００六九八六號函釋及法務部
    行政罰法諮詢小組第一次會議之見解，認緩起訴處分性質上
    係一種附帶條件之不起訴處分，「不起訴處分」應當然包括
    緩起訴處分在內，並未區分緩起訴處分之具體內容，自非可
    採。
  (二)再按刑事訴訟法第二百五十三條之二規定，檢察官為緩起訴
    處分時，經被告同意，得命被告於一定期間內為金錢給付、
    勞務給付及處遇措施，此涉及被告人身自由之拘束及財產上
    之不利益，且如被告未遵期履行條件完畢，緩起訴處分將依
    刑事訴訟法第二百五十三條之三第一項第三款規定撤銷，撤
    銷後被告即面臨刑事訴追，於本件而言，異議人因上開酒後
    駕車行為經臺灣嘉義地方法院檢察署九十六年度偵字第四四
    九八號為緩起訴處分，且異議人並接受緩起訴條件而依緩起
    訴處分諭知向指定之公益團體繳交二萬元完畢，嗣異議人之
    緩起訴處分期間屆滿，未經撤銷，已如前述，此緩起訴處分
    之條件雖非刑法所定之刑罰種類，然已對異議人名譽、心理
    產生相當制約並造成財產上之不利益，實質上已具有制裁效
    果，而與依刑法處罰無異。
  (三)因而原審以異議人固有前揭飲酒後駕車之違規行為，而違反
    道路交通管理處罰條例第三十五條第一項第一款規定，原應
    裁處罰鍰，惟此違反義務行為之行政罰與依刑法第一百八十
    五條之三之刑事處罰，二者均寓有保護交通安全之目的，本
    件異議人之緩起訴處分，實質上已屬依作用較強之刑事法律
    所為制裁，若仍准許原處分機關課處罰鍰，將使異議人同時
    遭受行政罰及刑事訴追，顯與行政罰法第二十六條之意旨相
    違，復依保障人民基本權利之觀點，就行政罰法第二十六條
    規定亦應為有利於行為人即異議人之解釋，再審酌本件異議
    人前無酒駕紀錄，有被告前案紀錄表在卷可憑，其因一時失
    慮觸法，已經前揭緩起訴處分書載明，經此緩起訴處分程序
    ，並命其向指定之公益團體繳交二萬元，異議人並已履行完
    畢，當使異議人知所警惕，且原處分尚裁處吊扣異議人駕駛
    執照一年及施以道路交通安全講習部分，足認已適當維護公
    共利益，並無再課處罰鍰或以處分命繳公益捐款與罰鍰二者
    差額之必要。從而原審認原處分機關依首揭規定，裁處異議
    人罰鍰四萬五千元部分，自有未洽，異議人對此部分異議，
    為有理由，而撤銷此部分處分，並諭知不罰云云。
五、本院認為：
  (一)按汽車駕駛人，駕駛汽車經測試檢定有酒精濃度超過規定標
    準之情形者，處新臺幣15000元以上60000元以下罰鍰，並當
    場移置保管該汽車及吊扣其駕駛執照1年，且應接受道路交
    通安全講習，道路交通管理處罰條例第三十五條第一項第一
    款、第二十四條第一項第二款分別定有明文。
  (二)本件受處分人乙○○於九十六年五月十七日飲酒後仍駕駛車
    牌號碼ＭＡＮ五一０號重型機車，於當日下午四時十二分許
    ，行經嘉義縣中埔鄉○○路○段五七九號之二前之路段，經
    警攔查，為警測得其吐氣酒精濃度達每公升０．七一毫克，
    超過規定標準０．五五以上，經警查獲等情，業據受處分人
    供承不諱，並有臺灣高等法院被告前案紀錄表在卷可憑，故
    受處分人乙○○酒後於上開時地駕駛重型機車，經警測試檢
    定有酒精濃度超過規定標準即吐氣所含酒精濃度每公升０‧
    七一毫克事實，堪以認定。又受處分人上開酒後駕車行為所
    涉之公共危險刑事案件，經檢察官為緩起訴處分確定，緩起
    訴期間為一年（九十六年六月二十日起至九十七年六月十九
    日止），受處分人並已依緩起訴處分書內容向公益團體「財
    團法人新港文教基金會」繳交二萬元，有前揭緩起訴處分書
    、郵政跨行會款申請書及前科紀錄表等在卷可稽（見原審卷
    第四頁至第六頁），又抗告人即原處分機關於九十七年六月
    十六日以嘉監義裁字第裁76—Ｌ00000000號裁決書，裁處異
    議人罰鍰四萬五千元，並應接受道路交通安全講習之處分，
    有裁決書為證，且為受處分人所不否認，此部分事實固可認
    定。
  (三)原審依道路交通管理處罰條例第八十七條第二項、道路交通
    案件處理辦法第二十條前段之規定，以原處分機關上開行政
    裁罰，認有未洽，撤銷原處分，並裁定改對受處分人不罰云
    云，固非無見。惟查：(1)依行政法上義務規定裁罰，且行政
    罰法第二十六條第二項中所定「不起訴處分」之範圍，是否
    包括「緩起訴處分」在內，雖尚有疑義，惟依交通部九十五
    年七月十七日交路字第0950006986號函釋及法務部九十五年
    五月二十五日法律字第0950700393號函所載「檢察官為緩起
    訴處分時，依刑事訴訟法第二百五十三條之二第一項規定對
    被告所為之指示及負擔，係一種特殊處遇措施，並非刑罰，
    其使被告免於訴追之法律效果，與不起訴處分之效果相同，
    緩起訴處分性質上乃係一種附帶條件之不起訴處分，且案件
    經緩起訴處分確定後，已確定同一行為並無刑事處罰，自無
    一事二罰之事實，自應比照不起訴處分，行政機關（即抗告
    人）自得本於法定職權，基於公共利益及行政目的對違規者
    裁罰」云云，而檢察官依刑事訴訟法第二百五十三條之二第
    一項第四款規定為緩起訴處分，命被告向公益團體捐款者，
    其性質上是否不得視同罰金性質，且就受處分人依緩起訴所
    附之條件，向公益團體「財團法人新港文教基金會」支付二
    萬元後，原處分機關再行裁罰四萬五千元，就該二萬元部分
    是否有一事二罰之情事，尚非無疑，而有須再行調查審認之
    必要。(2)又受處分人僅支付新港文教基金會二萬元，核與處
    分機關裁處四萬五千元之金額有所不同，其中差額高達二萬
    五千元，則將來受處分人若僅支付較少之捐款，即可免除較
    高之違規罰鍰，核與道路交通管理處罰條例之規定有所不符
    ，因此受處分人以較低之捐款是否即可抵銷較高之罰鍰？又
    全部罰鍰不罰是否有違比例原則？原審就此亦未審酌，亦未
    說明何以全部不罰之理由，即遽予將原處分關於罰鍰四萬五
    千元部分撤銷，改對受處分不罰云云，是否得當，實尚有研
    究之餘地。
  (四)依上所述，原審以本件受處分人已依緩起訴條件，僅支付二
    萬元新港文教基金會，而未審酌處分機關所裁處之四萬五千
    元罰鍰高於二萬元之捐款於不顧，逕將原處分關於罰鍰四萬
    五千元部分撤銷，改對受處分人不罰，似有未洽。抗告人抗
    告意旨，以緩起訴處分確定後，宜視同不起訴處分確定，得
    依行政法上義務規定裁處等情，而指摘原裁定不當，並非全
    無理由，且原裁定亦有上開可議之處，自應由本院將原裁定
    撤銷，發回原審法院另為適當之處置。
六、據上論結，應依道路交通案件處理辦法第二十六條，刑事訴
    訟法第四百十三條，裁定如主文。
中    華    民    國    97    年    10    月    29    日
                  刑事第五庭    審判長法  官  楊明章
                                      法  官  戴勝利
                                      法  官  顏基典
以上正本證明與原本無異。
不得再抗告。
                                      書記官  呂嘉文
中    華    民    國    97    年    10    月    30    日


司法院資訊處製作；財團法人民間司法改革基金會備份。
